台灣彰化地方法院民事判決　九十二年度簡上字第二二號
　　上　訴　人　戊○○
　　訴訟代理人　張良銘律師
　　被上訴人　　甲○○
　　　　　　　　丙○○
　　　　　　　　丁○○
　　訴訟代理人　乙○○
右當事人間請求給付會款事件，上訴人對於中華民國九十二年一月二十三日本院彰化
簡易庭九十一年度彰簡字第五三七號判決提起上訴，本院於九十三年二月二十五日言
詞辯論終結，判決如左：
    主      文
上訴駁回。
第二審訴訟費用由上訴人負擔。
    事      實
甲、上訴人方面：
一、聲明：（一）原判決關於上訴人敗訴部分廢棄。（二）右廢棄部分被上訴人在第
    一審之訴及假執行的聲請均駁回。
二、陳述：除引用與原判決記載相同的陳述外，補充陳述稱：
（一）被上訴人丁○○依被上訴人等於第一審提出的互助會單所示，並非為互助會會
      員，其竟本於會員資格對上訴人請求給付會款，殊有誤會。此情原審被告賴秀
      英於九十一年十月二十四日提出的答辯狀已有主張，原判決未為論述，即准被
      上訴人等所請，已有不合。
（二）民法第七百零九條之九第一項並無不准會員主張與會首間債務互為抵銷的特別
      規定，且依被上訴人於九十一年十月十一日提出的準備書狀所附許珠滿、羅慧
      玲二人的聲明書、同意書上均載有「一死會、一活會，故兩會相抵銷．．．」
      的明文，准許該二人與會首死活會互為抵銷，更可見當事人間並無不許抵銷的
      約定。查上訴人對於會首林美珠既有借款債權存在，且於九十一年七月間會首
      陳耀恭、林美珠停會後，曾就應繳死會會款與陳耀恭會算結帳，予以抵銷，依
      民法第三百三十四條規定，上訴人自已不欠陳耀恭、林美珠會款。
（三）依被上訴人等所述，被上訴人等每人頂多繳納二十四期會款，金額合計僅為四
      十八萬元。然依原判決所示，被上訴人等各對上訴人及原審其餘被告等取得的
      勝訴判決金額合計為六十五萬三千四百元，顯不合理。
三、證據：除引用原審提出的證據外，並請求將借據上「林美珠」的簽名，送鑑定是
    否與調取之彰化市第一信用合作社傳票上「林美珠」的簽名筆跡相同。
乙、被上訴人方面：
一、聲明：駁回上訴。
二、陳述：除引用與原判決記載相同的陳述外，補充陳述稱：
（一）被上訴人丁○○即為互助會單上記載的林佳容，因被上訴人丁○○，自幼偏名
      為「佳蓉」，並在自家開設「佳蓉家庭理髮」，電話號碼為0000000，
      故會首陳耀恭、林美珠才以丁○○的偏名為會員的名字，並在會單上誤寫成「
      林佳容」。
（二）被上訴人等提出的互助會單是會首所發給，與上訴人所提出的互助會單相同。
      且上訴人於九十一年九月三十日在簡易庭所提出的答辯狀中，也自認互助會單
      為事實，自應視為真正。
（三）依民法第七百零九條之九規定，合會會員與會員間互有法律關係，死會會員與
      會首間的債務不能與其他活會主張抵銷，且會首林美珠如有向上訴人借款，也
      是其私人債務關係，跟合會沒有關係。如果上訴人可主張抵銷，將使會員與會
      員間相互求償機制徹底毀壞，會員與會員互有的法律關係，也會互相抵觸。
（四）被上訴人等否認上訴人有借款給會首林美珠。上訴人提出的簽帳單縱使鑑定為
      林美珠的筆跡，也不能證明林美珠有向上訴人借款。
（五）上訴人質疑被上訴人等取得的勝訴判決金額不合理，實為矛盾。因上訴人在九
      十一年九月三十日提出的準備書狀也載明本件合會是採死會會員以二萬元加其
      得標的金額為會款。更何況會首林美珠逃匿之後，八個活會會員開協調會，而
      達成和解後所立的聲明書，其他五位活會會員都願意將死會會款的請求權讓與
      被上訴人等三位活會會員。
三、證據：除引用原審提出的證據外，補提出照片、戶口名簿、電信費收據及彰化縣
    花壇鄉調解委員會調解書等件為證。
    理      由
一、被上訴人等起訴主張原審被告陳耀恭、林美珠於八十九年七月間招集合會，擔任
    會首，每會新台幣二萬元，採外標制，會期自八十九年七月二十五日起，至九十
    二年二月二十五日止，共三十二會，於每月之二十五日開標，上訴人參加二會，
    均已以六千元得標，訴外人羅慧玲及許珠滿分別參加二會，已各標取一會，被上
    訴人等三人及訴外人許如芸、宋清華、許嘉獎則各參加一會，均未得標，為活會
    會員，詎陳耀恭、林美珠於九十一年七月間停止標會，尚餘八期不能繼續進行，
    依民法第七百零九條之九規定，上訴人即應給付各期會款予被上訴人等及未得標
    會員，會首陳耀恭、林美珠並應與上訴人負連帶責任，然上訴人竟遲不給付，且
    其數額又已達兩期總額，被上訴人等及未得標會員自得向上訴人及陳耀恭、林美
    珠請求連帶給付全部（八期）會款，因未得標會員許如芸、宋清華、許嘉獎及一
    會已得標、一會未得標會員羅慧玲、許珠滿已推選被上訴人等處理會款事宜，且
    許如芸、宋清華及許嘉獎已將其等對於上訴人的會款請求權讓與被上訴人等，羅
    慧玲及許珠滿也已將其等應分得的會款與其等應給付的死會會款相抵銷，並同意
    不參與分配，爰依合會的法律關係，求命上訴人應與陳耀恭、林美珠連帶給付被
    上訴人甲○○、丙○○、丁○○各十三萬八千六百元，及自九十一年十月十六日
    起，到清償日止，按週年利率百分之五計算之利息的判決。上訴人則辯稱被上訴
    人丁○○並非合會會員，且被上訴人等每人頂多繳納二十四期會款，金額合計僅
    為四十八萬元，則其等各請求死會會員給付六十五萬餘元的會款，顯不合理，何
    況，會首陳耀恭、林美珠於九十年及九十一年間向上訴人借款合計一百五十二萬
    零二百元未還，上訴人已與陳耀恭、林美珠同意就上訴人應繳納的會款與陳耀恭
    、林美珠應返還的借款抵銷，故被上訴人等請求上訴人給付會款，並無理由等語
    。
二、被上訴人等主張原審被告陳耀恭、林美珠於八十九年七月間招集合會，擔任會首
    ，每會二萬元，採外標制，會期自八十九年七月二十五日起，至九十二年二月二
    十五日止，共三十二會，於每月之二十五日開標，上訴人參加二會，均已以六千
    元得標，訴外人羅慧玲及許珠滿分別參加二會，已各標取一會，被上訴人甲○○
    、丙○○二人及訴外人許如芸、宋清華、許嘉獎則各參加一會，均未得標，為活
    會會員，詎陳耀恭、林美珠於九十一年七月間停止標會，尚餘八期不能繼續進行
    ，上訴人又遲不給付各期會款，且其數額已達兩期總額等情，已經提出互助會會
    單一紙為證，且為上訴人所不爭執，應認為真正。然被上訴人丁○○主張其參加
    上述合會一會，尚未得標，因其自幼偏名為「佳蓉」，並在自家開設「佳蓉家庭
    理髮」，故會首陳耀恭、林美珠才以其偏名為會員的名字，並在會單上誤寫成「
    林佳容」一節，則為上訴人所否認。經查被上訴人丁○○住在彰化縣員林鎮○○
    路五０四巷十四號，並在該住處開設「佳蓉家庭理髮」，其配偶為乙○○，家中
    電話號碼為0000000號，此有戶口名簿、電信費收據、顯示「佳蓉家庭理
    髮，電話0000000」的照片及被上訴人丁○○簽收的本院交付郵政機關達
    證書在卷可憑，且為上訴人所不爭執。而依被上訴人等及原審被告張貴參提出，
    為上訴人及原審被告陳耀恭所不爭執的會單記載，會員「林佳容」的電話號碼也
    是0000000號。可見被上訴人丁○○開設「佳蓉家庭理髮」，其家中電話
    號碼與互助會會單上所載會員「林佳容」的電話號碼相同。又原審被告張貴參、
    許蓮珠、洪烏麗、陳歲及賴秀英經原審判決各應給付被上訴人等會款後，不但未
    提起上訴，反而與被上訴人等成立調解，願各給付原審判決金額之七成款項予被
    上訴人等，此有彰化縣花壇鄉調解委員會調解書在卷足稽。足證原審被告張貴參
    、許蓮珠、洪烏麗、陳歲及賴秀英等人均承認被上訴人丁○○為活會會員，否則
    ，當無與被上訴人丁○○就會款成立調解之理。參考證人謝阿玉證稱：「．．．
    ，在丁○○的家中有遇過陳耀恭，在九十年間我有遇過陳耀恭三、四次，大概都
    是在每月的二十八日，我看見陳耀恭向丁○○拿錢，我問陳耀恭說那是什麼錢，
    陳耀恭說是收會錢，．．．。」等語，以及前述互助會會單上會員「林佳容」部
    分未記載得標金額，應未得標等情，足認被上訴人丁○○主張其參加上述合會一
    會，尚未得標，因其自幼偏名為「佳蓉」，並在自家開設「佳蓉家庭理髮」，故
    會首陳耀恭、林美珠才以其偏名為會員的名字，並在會單上誤寫成「林佳容」一
    節，應屬實在。證人陳耀恭雖證稱不認識被上訴人丁○○，也不知道會單上面記
    載的「林佳容」是否為被上訴人丁○○等語。但依戶籍謄本記載，證人陳耀恭之
    父陳丁坤與被上訴人丁○○之母謝陳合是兄妹關係，因此，證人陳耀恭與被上訴
    人丁○○乃為表兄妹。故證人陳耀恭證稱不認識被上訴人丁○○一語，顯不實在
    ，自難以其證稱不知道會單上面記載的「林佳容」是否為被上訴人丁○○等語，
    即認被上訴人丁○○不是會單上面記載的「林佳容」，併此敘明。
三、按因會首破產、逃匿或有其他事由致合會不能繼續進行時，會首及已得標會員應
    給付之各期會款，應於每屆標會期日平均交付於未得標之會員；會首就已得標會
    員依前項規定應給付之各期會款，負連帶責任；會首或已得標會員依第一項規定
    應平均交付於未得標會員之會款遲延給付，其遲付之數額已達兩期之總額時，該
    未得標會員得請求其給付全部會款，八十九年五月五日施行之民法第七百零九條
    之九第一項前段、第二項、第三項定有明文。據此，於合會不能繼續進行時，已
    得標會員所應給付的各期會款，乃應給付於未得標會員，非給付於會首，亦即會
    款債權乃存在於未得標會員與已得標會員之間，會首對於已得標會員並無請求給
    付會款的權利。則已得標會員對於會首縱有債權存在，也無從主張以其對於會首
    的債權，與其應給付的會款相抵銷。查本件合會既於八十九年七月間有效成立，
    有關本件合會的法律關係，即有上述法條的適用。因此，被上訴人等及其他未得
    標會員於會首陳耀恭、林美珠在九十一年七月間停止標會，尚餘八期不能繼續進
    行，上訴人遲付的會款又已達兩期總額後，自得請求已得標會員之上訴人給付八
    期的會款。上訴人雖辯稱其對於會首陳耀恭、林美珠有一百五十二萬零二百元的
    借款返還請求權等語，縱為真正，但如上所述，其應給付的各期會款，乃應給付
    於未得標會員，會首陳耀恭、林美珠對其並無請求給付會款的權利，自無從將其
    應給付的會款，與陳耀恭、林美珠應對其給付的借款相抵銷。故上訴人主張其應
    給付的會款，已與借款債權抵銷等語，不足憑採。則上訴人請求將其提出之借據
    上「林美珠」的簽名，送鑑定是否與調取之彰化市第一信用合作社傳票上「林美
    珠」的簽名筆跡相同，以證明陳耀恭、林美珠確有向其借款，即核無必要，因不
    予送請鑑定。
四、被上訴人等另主張未得標會員許如芸、宋清華、許嘉獎及一會已得標、一會未得
    標會員羅慧玲、許珠滿已推選被上訴人等處理會款事宜，且許如芸、宋清華及許
    嘉獎已將其等對於上訴人的會款請求權讓與被上訴人等，羅慧玲及許珠滿也已將
    其等應分得的會款與其等應給付的死會會款相抵銷，並同意不參與分配的事實，
    已經提出聲明書及同意書為證，且為上訴人所不爭執，也應相信為實在。則被上
    訴人等請求上訴人給付八期會款，即屬於法有據。又本件合會每會二萬元，採外
    標制，且上訴人參加二會，均已以六千元得標，故上訴人每會應給付的會款為二
    萬六千元，每期即應給付會款五萬二千元（每期二會，即二六０００元乘以二）
    ，八期會款合計為四十一萬六千元（五二０００元乘以八），則被上訴人等每人
    得請求的金額即各為十三萬八千六百六十六元（四一六０００元除以三）。上訴
    人辯稱被上訴人等每人頂多繳納二十四期會款，金額合計僅為四十八萬元，不能
    請求死會會員給付六十五萬餘元會款（此乃包括原審其餘被告應給付的會款）等
    語，不足採取。
五、從而，被上訴人等依合會的法律關係，請求上訴人給付被上訴人甲○○、丙○○
    、丁○○各十三萬八千六百元，及自九十一年十月十六日（起訴狀繕本送達上訴
    人的次日）起，到清償日止，按週年利率百分之五計算的利息，為有理由。原審
    判命上訴人如數給付，並依職權宣告假執行，於法並無不合。上訴意旨指摘原判
    決不當，求予廢棄改判，為無理由，應予駁回。
六、結論：本件上訴為無理由，本院依民事訴訟法第四百三十六條之一第三項、第四
    百四十九條第一項、第七十八條，判決如主文所示。
中　　　華　　　民　　　國　　九十三　　年　　　三　　　月　　　十　　　日
                                      民事第二庭
~B審判長法官　何志通
~B法　　　官  鄭舜元
~B法　　　官　廖國佑
右為正本係照原本作成
不得上訴。
中　　　華　　　民　　　國　　九十三　　年　　　三　　　月　　　十　　　日
~B法院書記官　莊素美
